---
title: "RUBUSD update 2020"
output: html_document
---

```{r setup, include=FALSE}
knitr::opts_chunk$set(echo = FALSE, cache=TRUE)
```

```{r init, message=FALSE, warning=FALSE}
source("code/required_libs.R")
library(stargazer)
```


```{r read data, message=FALSE, warning=FALSE}
t1 <-  read.zoo("ddatD.zoo",  sep=",", FUN=as.Date, format="%Y-%m-%d",  header = TRUE)
ddatD <- as.xts(t1)
rm(t1)

t2 <-  read.zoo("ddatM.zoo",  sep=",", FUN=as.Date, format="%Y-%m-%d",  header = TRUE)
ddatM <- as.xts(t2)
rm(t2)
```


```{r ggplot theme settings }
ggthemeparams <-  theme(plot.title = element_text(hjust = 0.5)) +
  theme(panel.border = element_blank(), axis.line.x = element_line(), axis.line.y = element_line()) +  theme_bw() + theme(legend.position="bottom")


ggdate_format <- function(x){
  format(as.Date( x, origin = '1970-01-01' ), "%Y") }
  
stargazer_type <- function() {
  if( isTRUE(getOption('knitr.in.progress')) ) { 
   return( "html")
} else {
    return( "text" )
} }

```

```{r}
dtM <- as.data.table(ddatM) 
dtD <- as.data.table(ddatD)
setnames(dtM, "index", "date")
setnames(dtD, "index", "date")
```

```{r Extend CPI}
dtM[ , CPIAUCNS := na.locf(CPIAUCNS) ]
dtM[ , RUSCPIALLMINMEI := na.locf(RUSCPIALLMINMEI) ]

cpi0 <- dtM[ date == "2002-12-31" ]$CPIAUCNS/dtM[ date == "2002-12-31" ]$RUSCPIALLMINMEI

dtM[ , q := RUBUSD*CPIAUCNS/RUSCPIALLMINMEI/cpi0 ]

# ddatM$q_L1 <- lag(ddatM$q)
```



```{r Fit: RUBUSD cpi corrected vs Brent }

dtD[ , CPIAUCNS := NA ]

#check syntax 
#dtM[ dtD, .(date, CPIAUCNS), on=.(date)]

dtD[ , CPIAUCNS := dtM[ dtD, CPIAUCNS, on=.(date)] ]
dtD[ , CPIAUCNS := na.locf(CPIAUCNS,na.rm= FALSE) ]

dtD[ , RUSCPIALLMINMEI := NA ]
dtD[ , RUSCPIALLMINMEI := dtM[ dtD, RUSCPIALLMINMEI, on=.(date)]]
dtD[ , RUSCPIALLMINMEI := na.locf(RUSCPIALLMINMEI,na.rm= FALSE) ]
dtD[ , q := RUBUSD*CPIAUCNS/RUSCPIALLMINMEI/cpi0 ]
```

Коротко. 



1. После падения нефти в марте 2020 г. обменный курс рубля перестал искажаться закупками валюты в рамках "бюджетного правила", и вернулся на уровень, определяемый долгосрочной моделью из цены нефти и инфляции.  



```{r}
dd1 <- dtM[ between( date, "2003-01-01", "2008-07-01") | 
              between( date, "2009-03-01", "2014-07-01") | 
              between( date, "2015-03-01", "2017-01-01"), ]

lm1 <- lm( log(q) ~ log(DCOILBRENTEU) , data=dd1)
lm1
```

```{r}
dd2 <- dtM[ between( date, "2003-01-01", "2008-07-01") | 
              between( date, "2009-03-01", "2014-07-01"), ]

lm2 <- lm( log(q) ~ log(DCOILBRENTEU) , data=dd2)
lm2
```



```{r message=FALSE, warning=FALSE, paged.print=FALSE}
library(readxl)
latest_oil <- read_excel("latest_oil.xlsx",
col_types = c("date", "numeric", "text",
"text", "text", "text", "text"), 
    col_names = FALSE)
# View(latest_oil)
latest_oil <- as.data.table(latest_oil)
names(latest_oil)[1] <- "date"
names(latest_oil)[2] <- "Price"
latest_oil$date <- as.Date(latest_oil$date)
```

```{r}
v1 <- latest_oil[ dtD, Price, on=.(date)]
f1 <- is.na(dtD$DCOILBRENTEU)
dtD[ f1, DCOILBRENTEU := v1[f1]]
```

```{r}
coeff_rubusd_brent_model <- coef(lm1)
```

```{r}
dt <- dtM[ between(date, "2003-01-01", "2020-04-01")]
##model 2003-2016

dt2 <- dtD[ between(date, "2003-01-01", Sys.Date())]
##model 2003-2016

```


```{r}
dt2[ , Model.USDRUB := exp( coeff_rubusd_brent_model[1] + log(DCOILBRENTEU)* coeff_rubusd_brent_model[2] ) /  (CPIAUCNS/RUSCPIALLMINMEI/cpi0) ]


dt2[ , r:= log(q) - (coeff_rubusd_brent_model[1] + coeff_rubusd_brent_model[2]*log(DCOILBRENTEU))]


```




```{r message=FALSE, warning=FALSE}
ggplot( dt2, aes( x=date, y=RUBUSD, colour="RUBUSD")) +
  geom_path(size=2)+
  geom_hline( yintercept = 0, linetype="dashed")+
  geom_point(aes( x=date, y=Model.USDRUB, color="Model"), size=0.5)+
  ggtitle( "RUBUSD (факт) vs курс, рассчитанный по цене нефти") +
  labs(y="Курс руб/$", x="Дата") +
  ylim(20, 100) +
  ggthemeparams 

```

```{r}
ggplot( dt2, aes( x=date, y=r, colour="Model.Dev")) +
  geom_point()+
  geom_hline( yintercept = 0, linetype="dashed")+
#  scale_colour_gradient(low = "blue", high = "red",  labels=ggdate_format)+
#  geom_abline(intercept = coeff_rubusd_brent_model[1], slope=coeff_rubusd_brent_model[2], label="ED2015")+
#  geom_abline(intercept = coef(lm2017)[1], slope=coef(lm2017)[2], linetype="longdash", colour="red", label="ED2017")+
#  guides(colour=guide_colourbar(title="Дата")) +
  ggtitle("Отклонение курса доллара (факт) от модели по цене Brent, 2003-2020 гг.") +
  labs(y="Отклонение факта от модели", x="Дата") +
  ggthemeparams 

```


2. Оценка цены Brent, необходимой для получения уровней курса, наблюдаемых в 2019-2020 гг, составляет $40-45. Это именно столько, сколько было заложено правительством в бюджетное правило. Иными словами  
а) правительство очень эффективно управляло уровнем курса все это время.  
б) нефтяная модель курса продолжала работать, но с эффективным уровнем нефти, заданным правительством.  
в) При падении цены нефти ниже $40/баррель закупки валюты прекратились, курс отправился в свободное плавание.


```{r message=FALSE, warning=FALSE}
dt2[ , Est.BrentPrice := exp( (log(q) - coeff_rubusd_brent_model[1])/coeff_rubusd_brent_model[2])]
       

ggplot( dt2, aes( x=date, y=Est.BrentPrice, colour="Est.Brent")) +
  geom_path(size=2)+
  geom_hline( yintercept = 0, linetype="dashed")+
  geom_point(aes( x=date, y=DCOILBRENTEU, color="Brent, $/b"), size=0.5)+
  ggtitle( "Brent (факт) vs Brent, рассчитанный по курсу доллара") +
  labs(y="Oil price $/b", x="Дата") +
  ylim(20, 150) +
  ggthemeparams 

```

3. Можно оценить уровень курса, который мы можем ожидать при дешевой нефти, при условии, что
  
a) центробанк не станет проводить валютные интервенции для компенсации случившихся изменений на рынке.   
б) на рынке не начнется паника, которая приведет к тому, что курс окажется много больше равновесного значения (выйдет за пределы полос +/-10% на рисунке).   




```{r warning=FALSE}
dt3 <- data.table( Brent = c(20:100))

dt3[ , USD := exp( coeff_rubusd_brent_model[1] + log(Brent)* coeff_rubusd_brent_model[2] ) / dtD[ date == "2020-03-01", CPIAUCNS/RUSCPIALLMINMEI/cpi0] ]

ggplot( dt3, aes( x=Brent, y=USD, colour="Model.RUBUSD")) +
  geom_path(size=2)+
  geom_path(aes(y=1.1*USD), linetype="dotted")+
  geom_path(aes(y=0.9*USD), linetype="dotted")+
  ggtitle( "RUBUSD (факт) vs модель на март 2020") +
  labs(x="Brent $/b", y="Курс, руб/$") +
  geom_point(data=dt2[date>="2020-03-01"], aes(x=DCOILBRENTEU, y=RUBUSD, colour="RUBUSD"), shape=23, size=3, fill="blue") +
  xlim(20,60) +
  ylim(50,100)+
  ggthemeparams 

```




```{r}
# save.image( file="data.RData")
```

